【裁判字號】    97,家抗,21
【裁判日期】    971020
【裁判案由】    指定遺產管理人
【裁判全文】
臺灣雲林地方法院民事裁定              97年度家抗字第21號
抗  告  人  財政部國有財產局臺灣中區辦事處雲林分處
代  表  人  丁○○
非訟代理人  丙○○
被抗告人    雲林縣麥寮鄉農會
代  表  人  甲○○
非訟代理人  乙○○
上列抗告人因被抗告人聲請選任被繼承人莊榮川之遺產管理人事
件，對於中華民國97年7 月25日原審97年度財管字第21號所為裁
定不服，提起抗告，本院管轄之合議庭裁定如下：
    主      文
抗告駁回。
抗告程序費用新臺幣壹仟元由抗告人負擔。
    理      由
一、抗告意旨略以：依民法第1176條第6項及同法第1178條第2項
    之規定，並無規定抗告人為「唯一」遺產管理人，亦無規定
    本件被繼承人之債權人或其親屬等人，無為遺產管理人之資
    格，或不得擔任其遺產管理人。又按司法院74年10月15日院
    臺廳一字第05786號函示：「此類拋棄繼承事件，多屬遺債
    大於遺產，形同破產，故應儘量避免選任國有財產局為遺產
    管理人」。次依臺灣高等法院臺中分院88年度家抗字第96號
    民事裁定理由一：「按聲請法院選任遺產管理人，法院有裁
    量權，不受聲請人之拘束，可依職權選任適當之管理人，而
    選任遺產管理人須考慮其適切性，亦即除管理遺產須公平外
    ，應以對遺產、遺債情況了解較深者，為優先選任…」。復
    以被繼承人莊榮川自民國93年4 月15日死亡，債權人旋即聲
    請指定遺產管理人處理遺產，另莊榮川之遺族適值壯年，自
    必有較諸抗告人適宜擔任遺產管理人者。抗告人之各項國產
    業務案量繁多，且抗告人並無專責承辦此類案件之人員編制
    ，因是類案件繁多，抗告人負荷極重，舉凡以抗告人為遺產
    管理人，應依法完成各項公示催告、清查遺產遺債、函請地
    政機關辦理遺產管理人登記、監管遺產、依遺產管理人資格
    拍賣或處分遺產、結算遺產、及除代墊各項稅費支出，查無
    明文列入優先扣還款，而辦理公示催告及公文往返、查證寄
    件等等繁瑣耗時，無若選任莊榮川之家屬或委任專任律師或
    其他專業代理人辦理時程及適宜性相衡量。是以，鈞院對本
    件指定莊榮川之遺產管理人，為法制性、情理性計量，敬予
    提請另裁酌更為適切之遺產管理人，就此，認原裁定尚有不
    當，爰請求廢棄，並另行擇定他人為本件遺產管理人等語。
二、按先順序繼承人均拋棄其繼承權時，由次順序之繼承人繼承
    ，其次順序繼承人有無不明或第四順序之繼承人均拋棄其繼
    承權者，準用關於無人承認繼承之規定；繼承開始時，繼承
    人之有無不明者，由親屬會議於一個月內選定遺產管理人，
    並將繼承開始及選定遺產管理人之事由，向法院報明；第11
    78條所定之期限屆滿，無繼承人承認繼承時，其遺產於清償
    債權，並交付遺贈物後，如有賸餘，歸屬國庫；繼承人有無
    不明而不能依民法第1177條選定遺產管理人時，得由利害關
    係人聲請法院選任之，民法第1176條第6項、第1177條、第
    1185條及第1178條第2項分別定有明文。又按法院選任之遺
    產管理人，除自然人外，亦得選任公務機關任之，非訟事件
    法第149條第3項亦定有明文。且聲請法院選任遺產管理人，
    法院有裁量權，不受聲請人之拘束，可依職權選任適當之管
    理人；且法雖無明文規定國有財產局為唯一之遺產管理人。
    然選任遺產管理人須考慮其適切性，即被選任人之專業能力
    、意願、管理遺產之公平性、利害關係，及對於遺產之了解
    、地緣等等因素。
三、經查：
（一）被繼承人莊榮川於93年4 月15日死亡，其法定繼承人均已
      拋棄繼承，故被繼承人莊榮川已無民法第1138條所列各順
      序之繼承人等情，業據被抗告人於原審提出被繼承人莊榮
      川之繼承系統表、本院94年10月6 日雲院瑜家悅決93繼字
      第361 號函各1 份為證（見原審卷第3 頁至第10頁），並
      經原審依職權查詢93年度繼字第361 、364 號拋棄繼承卷
      宗核閱無訛，是自形式上觀之，被繼承人之遺產並無人繼
      承，且未組成及召開親屬會議選任遺產管理人，復無任何
      證據足證被繼承人尚有其他繼承人；又被繼承人莊榮川生
      前曾向被抗告人借款，被抗告人為利害關係人等情，亦有
      被抗告人於原審提出之本院92年4 月24日雲院慶民執乙決
      字第九十─三九九五號債權憑證、抵押權設定契約書、他
      項權利證明書可證（見原審卷第34頁至第36頁），揆諸前
      開說明，被抗告人自係被繼承人之利害關係人，從而，被
      抗告人以其為利害關係人聲請選任被繼承人莊榮川之遺產
      管理人，自屬有據。
（二）本件被繼承人莊榮川尚遺有不動產，業據被抗告人於原審
      提出之上開抵押權設定契約書、他項權利證明書在卷可憑
      。
（三）本院於97年9 月26日行準備程序期時，曾訊問被抗告人本
      件債權始末，被抗告人到庭明確表示，本案土地價值蠻高
      ，當時土地係由被繼承人向農會貸款，係因合夥投標分配
      時出問題，繼承人才拋棄繼承等語，足認本件被繼承人莊
      榮川並非毫無任何遺產，若積極妥善管理，對債權人乃至
      公益，並非全無利益。
（四）又司法院之上揭函示，僅謂儘量避免選任抗告人為遺產管
      理人，並非謂不得選任抗告人為遺產管理人，且參酌非訟
      事件法第149 條第3 項之規定，亦得選任公務機關為遺產
      管理人，是換言之，若抗告人適合擔任系爭事件之遺產管
      理人時，亦得被選任為遺產管理人。又依民法第1179條規
      定，編製遺產清冊、為保存遺產必要之處置、清償債權或
      交付遺贈物均為遺產管理人之職務，遺產管理人就被繼承
      人生前各項財產及債權債務之處理，除得依其所知或查詢
      所得清理外，尚得依同條第1 項第3 款規定聲請法院依公
      示催告程序，限定1 年以上之期間，公告被繼承人之債權
      人及受遺贈人，命其於該期間內報明債權及為願受遺贈與
      否之聲明，於管理遺產上並無困難，因之，除非有積極證
      據可以認抗告人係不適宜管理財產之機構，否則，殊難認
      抗告人得以主觀意願作為拒絕擔任遺產管理人之依據。
（五）被繼承人之繼承人均已拋棄繼承且皆無意願擔任被繼承人
      之遺產管理人，業經被抗告人於本院準備程序期日到庭表
      示繼承人均不願意擔任本件遺產管理人之意願明確，再者
      ，亦無任何資料足以證明其他繼承人適合擔任本件遺產管
      理人。本院審酌被繼承人莊榮川之繼承人均已拋棄繼承，
      而拋棄繼承既為民法所規定繼承人之權利，一經行使後，
      就其與被繼承人間之財產關係即行斷絕。法定繼承人既已
      拋棄繼承，應無再擔任遺產管理人之主觀意願，難免因其
      無意管理而影響管理事務之進行，與遺產管理之本意即不
      相符，其等既已無意願擔任被繼承人之遺產管理人，衡情
      即難期待無意願之人會善盡遺產管理人之注意義務，亦難
      期待其等能圓滿達成遺產管理工作，又擔任遺產管理人須
      熟悉相關法律程序，否則尚有稅捐相關法令之罰責，實非
      一般親屬或其中受有高等教育之知識份子卻不具遺產管理
      相關知識之人必然可勝任。再者，經被抗告人詢問專門職
      業人員或合資購買該土地之關係人意願，亦無有意願擔任
      本件遺產管理人者，此業經被抗告人於本院準備程序期日
      到庭陳述明確，且亦無其他資料足以證明關係人及專門職
      業人員適合擔任本件遺產管理人。而抗告人並未提出其他
      證據釋明被繼承人尚有其餘親屬可資擔任遺產管理人，則
      本件自難以選任被繼承人之其他親屬為遺產管理人，故抗
      告意旨主張應選任適值壯年之被繼承人莊榮川之繼承人或
      律師或其他專業代理人等為遺產管理人，有較抗告人更適
      宜擔任遺產管理人云云，即無足採。
（六）抗告人係國有財產之管理機關，對於遺產管理之法律程序
      亦較一般民眾熟悉，復有相當之專業能力足以勝任管理職
      務，如本件被繼承人之遺產，無人承認繼承時，將於清償
      債權，交付遺贈物後尚有剩餘，依民法第1185條之規定，
      應歸屬於國庫，是本件遺產之管理即具公益性質，且本件
      被繼承人莊榮川尚遺留有遺產，國庫對被繼承人之遺產仍
      可能具有期待利益，由抗告人為遺產管理人，應屬適當，
      抗告人自不得在未經實際管理前，以繼承人均拋棄繼承為
      由，即漫行預測被繼承人之負債超過其遺產，或其必須墊
      付之管理費用將來無法請求返還，而拒絕擔任遺產管理人
      。再者，抗告人若擔任遺產管理人，關於由抗告人代墊之
      遺產管理費用，於強制執行程序上係屬優先受償之執行費
      用，於破產程序上得類推適用破產法第97條之規定優先於
      遺產之債權，隨時由遺產清償之，另依遺產及贈與稅法第
      17條第1 項第11款之規定，管理遺產之直接必要費用，應
      自遺產總額中扣除，免徵遺產稅，是遺產管理人所代墊之
      遺產管理費用，仍可自遺產中優先受償，另遺產管理人依
      民法第1183條規定亦可請求遺產管理之報酬，故自無抗告
      人所稱管理遺產而無明文列入優先扣還款之情形，抗告人
      此部份之抗辯，亦無足採。又抗告人為政府機關，與被繼
      承人間無利害關係，復有相當之專業能力足以勝任管理職
      務，基此，抗告人仍為較適當之遺產管理人。
（七）承上，可信原審選任抗告人為被繼承人之遺產管理人，核
      無不合。
四、綜上所述，原審法院據此選任抗告人為被繼承人莊榮川之遺
    產管理人，並依法為承認繼承之公示催告，經核並無不合，
    抗告意旨復未述明原裁定選任其為被繼承人莊榮川之遺產管
    理人有何違法或其他不當之處，其提起抗告求予廢棄原裁定
    ，為無理由，應予駁回。
五、據上論結，本件抗告為無理由，依非訟事件法第21條第1項
    、第24條第1項、第46條、民事訴訟法第495條之1第1項、第
    449條第1項、第95條、第78條，裁定如主文。
中    華    民    國    97    年    10    月    20    日
                  家事法庭審判長法  官   林秋火
                                法  官   吳基華
                                法  官   黃玉清
本裁定除以其適用法規顯有錯誤為理由，並經本院許可者外，不
得再抗告。如提再抗告，應於收受本裁定後10日內向本院提出再
抗告狀，並繳納再抗告裁判費新臺幣1,000元。
以上正本係照原本作成。
中    華    民    國    97    年    10    月    20    日
                                書記官   鄭國銘


司法院資訊處製作；財團法人民間司法改革基金會備份。
